臺灣高等法院民事判決　　　　　　　　　99年度家上字第75號
上　訴　人　丁若治
訴訟代理人　張立業律師
複　代理人　王世豪律師
被　上訴人　丁若文
訴訟代理人　王吾律師
上列當事人間請求返還所有物等事件，上訴人對於中華民國99年
1月18日臺灣臺北地方法院98年度家訴字第38號第一審判決提起
上訴，本院於100年1月4日言詞辯論終結，判決如下：
    主      文
上訴駁回。
第二審訴訟費用由上訴人負擔。
    事實及理由
一、上訴人主張：兩造之母親即被繼承人張若漪於民國88年10月
    26日（應係88年10月2日之誤）因病死亡，遺有銀行存款、
    現金共新臺幣（下同）1,496萬631元（包括銀行存款234萬5
    18元〈應係243萬518元之誤〉、被上訴人於88年9月3日自張
    若漪帳戶提領之672萬6,823元及遺產稅申報資料所載之現金
    589萬3,290元，合計應為1,505萬631元）、坐落臺北市○○
    段○○段282地號土地及其上門牌號碼臺北市○○路○段176巷
    23號房屋（下稱系爭房地，由兩造共同繼承，已辦妥所有權
    登記）。詎被上訴人將所提領之現金侵占入己，並謊稱繳納
    遺產稅395萬元，即以扣除遺產稅後張若漪之現金遺產僅剩5
    20萬元為由，於88年12月18日交付伊260萬元。伊迭次要求
    被上訴人交付遺產稅申報資料遭拒，礙於被上訴人係長姊，
    未敢強求，致延宕數年。近爾請教專業人士，始悉張若漪之
    遺產尚未達課徵遺產稅之標準。被上訴人並未繳納395萬元
    之遺產稅，亦無法說明遺產稅申報資料所載現金589萬3,290
    元之來源，以不當手段侵占原應分配予伊之張若漪遺產473
    萬6,316元。爰依民法第179條不當得利及第767條所有物返
    還請求權之規定，求為判命被上訴人如數給付，及自88年12
    月19日起至清償日止，按週年利率5%計算之利息（原審為上
    訴人敗訴之判決，上訴人不服，提起上訴）。並上訴聲明：
    (一)原判決廢棄。(二)被上訴人應給付上訴人473萬6,316元，及
    自88年12月19日起至清償日止，按週年利率5%計算之利息。
    (三)願供擔保，請准宣告假執行。
二、被上訴人則以：兩造及上訴人之配偶李士琰於張若漪死亡後
    ，即共同會算張若漪之現金遺產，會算結果現金部分為923
    萬9,454元，扣除張若漪生前之看護費用及應返還伊之款項
    ，剩餘831萬7,146元，伊並未謊稱繳納遺產稅395萬元。兩
    造早已達成分割張若漪遺產之協議，系爭房地由兩造共同繼
    承，現金由上訴人分得260萬元，其餘歸伊，伊並應負擔張
    若漪之喪葬費用及爾後發生之相關費用（包含法會、親友喪
    葬喜慶禮金、系爭房地稅金及房屋修繕費用等）。上訴人對
    於伊依分割協議取得之張若漪遺產，已無任何權利。又縱認
    兩造無分割張若漪遺產之協議，然伊迄今為兩造共同支出之
    相關費用合計206萬7,991元，上訴人亦應分擔1/2即103萬3,
    995元，伊主張以該債權抵銷上訴人之本件請求等語，資為
    抗辯。並答辯聲明：上訴駁回。
三、兩造不爭執之事實（原審家訴卷第148、159頁）：
  (一)兩造之被繼承人張若漪於88年10月2日死亡。
  (二)張若漪所遺系爭房地，由兩造共同繼承。
  (三)被上訴人於88年12月18日交付現金260萬元予上訴人。
四、兩造爭執之事項：
  (一)張若漪之遺產中現金之數額若干？
  (二)被上訴人有無向上訴人謊報繳納遺產稅395萬元？
  (三)兩造有無對張若漪遺產達成分割之協議？
  (四)被上訴人於張若漪死亡後所支出之喪葬費等款項若干？上訴
    人應否分擔？被上訴人得否主張與上訴人之本件請求為抵銷
    ？
  茲分述如下：
  (一)張若漪之遺產中現金之數額若干？
    1.存摺帳戶：
      (1)被上訴人於88年9月3日，自張若漪帳戶提領之款項包括
        ：中國信託商業銀行城中分行41萬9,823元；國泰
        世華商業銀行（原匯通銀行）515萬元；臺灣土地銀
        行仁愛分行37萬9,000元；臺北富邦銀行大安分行77
        萬8,000元，合計672萬6,823元，有上開各該銀行之復
        函及明細可參（原審家訴卷第109-113、133-134、176-
        177頁）。
      (2)張若漪死亡時之帳戶存款餘額包括：中國信託商業銀
        行城中分行805元；國泰世華商業銀行1,818元；臺
        灣土地銀行仁愛分行305元；臺北富邦銀行大安分行3
        ,734元；臺灣銀行信義分行242萬3,856元（包括公教
        定存201萬9,000元及優惠利率40萬4,856元），合計243
        萬518元（原審家訴卷第109-113、133-137、176-177頁
        ）。
      (3)上開(1)、(2)合計為915萬7,341元。
    2.卷附兩造均不爭執（本院卷第136頁背面）之會算明細（
      原審家訴卷第153-154頁，其上所載時間9月3日，應係10
      月3日之誤〈本院卷第42頁背面〉）記載：
      (1)88年9月3日轉出中國信託商業銀行城中分行41萬9,82
        3元；國泰世華商業銀行475萬元，另40萬元存入臺灣
        中小企業銀行定存及活存各20萬元；臺灣土地銀行仁
        愛分行37萬9,000元；臺北富邦銀行大安分行77萬8,0
        00元（轉匯華南銀行50萬元〈定存40萬元、活存10萬元
        〉、郵局15萬元）、41萬6,775元、24萬2,693元（轉存
        臺灣中小企業銀行20萬元），合計為698萬6,291元（下
        一行另一筆跡記載681萬5,590元）。
      (2)臺灣銀行信義分行公教定存201萬9,000元。
      (3)上開公教定存以200萬元計，(1)＋(2)＝898萬6,291元（
        下一行另一筆跡記載681萬5,590元＋201萬9,000元＝88
        3萬4,590元），後者再加計優惠存款利息40萬4,856元
        ，為923萬9,454元（應係923萬9,446元之誤）。
      (4)支出看護費用合計77萬2,390元（包括看護費用76萬5,0
        00元、耳溫槍2,190元、唸佛機1,300元、香燭3,900元
        ）。
    3.由上開兩造會算總額「923萬9,454元」（原審家訴卷第15
      4頁），大於張若漪所有金融機構帳戶存摺核計之現金915
      萬7,341元，亦高於上訴人起訴所主張之張若漪遺產現金
      總額915萬679元（原審家調卷第1頁背面），足見兩造於8
      8年10月3日即張若漪死亡之翌日會算時，已將張若漪所遺
      之全部現金計入。上訴人提起上訴雖主張應再將被上訴人
      申報張若漪遺產稅所申報之現金589萬3,290元列入張若漪
      之遺產，總額應為「1,496萬631元」云云，惟查，被上訴
      人係於88年10月3日兩造會算後之88年10月16日，始向財
      政部臺北市國稅局申報張若漪之遺產，有遺產稅申報書可
      稽（原審家訴卷第115-117頁）。上訴人既未能舉證證明
      被上訴人有漏報遺產稅之情形，自堪認被上訴人所申報該
      財產種類為「其他」之現金589萬3,290元（原審家訴卷第
      116頁），係屬上開會算內容之一部分。再者，由被上訴
      人另申報財產種類為「銀行存款」之臺灣銀行信義分行各
      201萬9,000元、40萬4,856元（原審家訴卷第116頁），乃
      上開會算內容之一部分，益徵上訴人主張再將被上訴人申
      報張若漪遺產稅所申報之現金589萬3,290元列入張若漪之
      遺產乙節，為不可取。是張若漪之現金遺產總額應為兩造
      會算之總額923萬9,454元，扣除看護費用等支出77萬2,39
      0元後之846萬7,064元。
  (二)被上訴人有無向上訴人謊報繳納遺產稅395萬元？
    上訴人係57年3月7日出生，有戶籍謄本可憑（原審家調卷第
    4頁），其於88年10月間係年滿30歲有識別能力之人，縱不
    知遺產稅課徵之標準，然如欲瞭解相關規定，尚非難事。上
    訴人既未能舉證證明被上訴人有謊報遺產稅額395萬元之事
    實，所主張係誤信被上訴人之言，認張若漪之遺產應課395
    萬元之高額遺產稅云云，即無可取。
  (三)兩造有無對張若漪遺產達成分割之協議？
    1.被上訴人抗辯兩造已達成分割張若漪遺產之協議乙節，雖
      為上訴人所否認。惟查，由上訴人於民事起訴狀記載「…
      被告（即被上訴人，下同）申報完遺產稅後，只含糊的向
      原告（即上訴人，下同）表示，遭國稅局課徵了395萬元
      之遺產稅，故繳完遺產稅後，僅剩餘520萬元，原告應得
      其半數即260萬元，乃於88年12月18日交付予原告260萬元
      」（原審家調卷第1頁背面），及其原訴請被上訴人給付
      之金額197萬5,000餘元（起訴狀訴之聲明欄記載為197萬5
      ,399元，事實及理由欄記載為197萬5,339元），適約為39
      5萬元之1/2，已堪認上訴人係以被上訴人於協議分割張若
      漪之遺產時虛列遺產稅395萬元，遂訴請被上訴人返還；
      再參酌證人即上訴人之配偶李士琰所證稱：「申報遺產稅
      後，有聽原告講房子一人一半，現金的部分陸陸續續聽原
      告講，最後給多少金額我不清楚，印象中900多萬是總數
      ，我聽到原告與被告協商，我不知道是不是原告認為被告
      給的不公平，我沒辦法確認被告給原告金額是不是她們協
      議的金額」等語（原審卷第170頁背面-171頁），及兩造
      已於88年10月間就張若漪所遺系爭房地辦理為共有之繼承
      登記（原審家訴卷第63-65頁、本院卷第46-49頁），尤堪
      認兩造業已就張若漪之遺產達成分割之協議，並已依協議
      履行。
    2.依兩造會算之現金總額，扣除看護費及喪葬費用等支出，
      剩餘846萬7,064元，已如上述。衡諸兩造於張若漪死亡翌
      日，旋即會算遺產，並於同年月辦理系爭房地之繼承登記
      等情，若兩造無分割張若漪遺產之協議，則上訴人原可分
      得四百餘萬元，然其於收受被上訴人所交付之260 萬元後
      ，未曾對其最親密之配偶即證人李士琰抱怨張若漪之遺產
      分配不公，亦未能舉證證明近10年期間曾對被上訴人主張
      任何權利，上訴人應無可能僅因被上訴人為其長姊而隱忍
      迄今。被上訴人抗辯兩造協議系爭房地由兩造共同繼承，
      現金部分扣除喪葬費用後，由上訴人分得260 萬元，其餘
      歸被上訴人，其中包含300 餘萬元供被上訴人支付爾後父
      母之法會及親友婚喪喜慶之禮金支出等語，堪信為真實。
五、綜上所述，兩造就張若漪之遺產，已達成分割協議，上訴人
    並收受被上訴人所交付之分配款260萬元。上訴人既未能證
    明分割協議係受被上訴人之欺瞞所為，則其對於分割後被上
    訴人取得之遺產，即無任何權利。則被上訴人於張若漪死亡
    後所支出之喪葬費等款項若干？上訴人應否分擔？被上訴人
    得否主張與上訴人之本件請求為抵銷？等節，即無再予論述
    之必要。從而，上訴人依不當得利及所有物返還之法律關係
    ，請求被上訴人給付473萬6,316元，及自88年12月19日起至
    清償日止，按週年利率5%計算之利息，洵屬無據，不應准許
    。原審為上訴人敗訴之判決，並駁回其假執行之聲請，核無
    違誤。上訴意旨指摘原判決不當，求予廢棄改判，為無理由
    ，應予駁回。
六、本件事證已臻明確，兩造其餘攻擊防禦方法及所提證據，經
    斟酌後，認與判決結果不生影響，爰不一一論述，附此敘明
    。
七、據上論結，本件上訴為無理由，依民事訴訟法第449條第1項
    、第78條，判決如主文。
中    華    民    國   100    年    1     月    18    日
                    民事第十四庭
                        審判長法  官  林金村
                              法  官  周祖民
                              法  官  王麗莉
正本係照原本作成。
如不服本判決，應於收受送達後20日內向本院提出上訴書狀，其
未表明上訴理由者，應於提出上訴後20日內向本院補提理由書狀
（均須按他造當事人之人數附繕本）上訴時應提出委任律師或具
有律師資格之人之委任狀；委任有律師資格者，另應附具律師資
格證書及釋明委任人與受任人有民事訴訟法第466條之1第1項但
書或第2項（詳附註）所定關係之釋明文書影本。如委任律師提
起上訴者，應一併繳納上訴審裁判費。
中    華    民    國   100    年    1     月    18    日
                              書記官  余姿慧
附註：
民事訴訟法第466條之1（第1項、第2項）：
對於第二審判決上訴，上訴人應委任律師為訴訟代理人。但上訴
人或其他法定代理人具有律師資格者，不在此限。
上訴人之配偶、三親等內之血親、二親等內之姻親，或上訴人為
法人、中央或地方機關時，其所屬專任人員具有律師資格並經法
院認為適當者，亦得為第三審訴訟代理人。